臺灣臺中地方法院刑事判決　　　　　九十四年度自字第三八號
自　訴　人　甲○○
代　理　人　蔡志忠律師
被　　　告　戊○○
　　　　　　丙○○
　　　　　　丁○○
　　　　　　己○○
　　　　　　乙○○
上五人共同
選任辯護人　楊盤江律師
上列被告等因誣告案件，經自訴人提起自訴，本院判決如下：
    主  文
戊○○、丙○○、丁○○、己○○、乙○○均無罪。
    理  由
一、自訴意旨略以：被告戊○○、丙○○、丁○○、己○○及乙○○等人，明知自訴人甲○○於民國八十四年間，係擔任「
    永佶工業股份有限公司」（下稱永佶公司）之會計職務，另
    自八十六年間起，兼職為「鼎昌開發事業股份有限公司」（
    下稱鼎昌公司）從事記帳工作，並未參與鼎昌公司有關之公
    司登記事務，亦從未製作鼎昌公司之股東會會議紀錄，竟共
    同基於意圖使自訴人受刑事處分之犯意聯絡，捏造事實，於
    九十年七月二日，共同具狀向臺灣臺中地方法院檢察署提出
    告訴，誣指：「‧‧‧(一)、張馨文明知鼎昌公司並未依法召
    開股東會議，選舉董監事，亦未召開董監會，竟虛構開會之
    事實，由被告甲○○偽造紀錄自任董事長，並向有關機關申
    請登記，使承辦公務員登載於職務上所掌之文書，足生損害
    於公眾及他人」、「‧‧‧鼎昌公司於民國八十八年元月改
    組時，‧‧(一)、公司改組，原董事長張馨文、新任董事長吳
    玟臻，明知並未召開股東及董監事會議，竟由被告甲○○偽
    造會議紀錄，虛構開會事實，向有關機關申請變更登記，顯
    係共犯偽造文書罪嫌」等語，又於九十二年四月八日臺灣臺
    中地方法院檢察署檢察官訊問時，及同日提出之告訴補充理
    由(三)狀，虛構被告己○○及乙○○所開立之合作金庫銀行南
    豐原分行501271號及369011號帳戶，為自訴人使用等不實事
    項，構陷自訴人涉犯刑法之使公務員登載不實罪及侵占罪，
    案經臺灣臺中地方法院檢察署檢察官偵查後，查明上開會議
    紀錄均非自訴人所為，而於九十三年六月一日以九十一年度
    偵字第六六四０號為不起處分確定在案。因認被告戊○○、
    丙○○、丁○○、己○○及乙○○等五人，均涉犯刑法第一
    百六十九條第一項之誣告罪嫌。
二、按犯罪事實應依證據認定之，無證據不得認定犯罪事實；又
    不能證明被告犯罪者，應諭知無罪之判決，刑事訴訟法第一
    百五十四條第二項、第三百零一條第一項分別定有明文，且
    該第三百零一條第一項之規定，並於自訴程序程序準用之（
    同法第三百四十三條參照）。另「告訴人所訴事實，不能證
    明其係實在，對於被訴人為不起訴處分確定者，是否構成誣
    告罪，尚應就其有無虛構誣告之故意以為斷，並非當然可以
    誣告罪相繩」、「誣告罪之成立，以告訴人所訴被訴人之事
    實必須完全出於虛構為要件，若有出於誤會或懷疑有此事實
    而為申告，以致不能證明其所訴之事實為真實，縱被訴人不
    負刑責，而告訴人本缺乏誣告之故意，亦難成立誣告罪名」
    、「誣告罪之成立以意圖他人受刑事處分或懲戒處分，而為
    虛偽之告訴告發報告者為要件。所謂虛偽係指明知無此事實
    故意捏造而言，若告訴人誤認有此事實或以為有此嫌疑，自
    不得指為虛偽，即難科以本罪」，最高法院亦分別著有五十
    九年度臺上字第五八一號判例、四十四年度臺上字第八九二
    號判例及四十年度臺上字第八八號判例可資參照。
三、本件自訴人甲○○認被告戊○○、丙○○、丁○○、己○○
    及乙○○均涉有上開誣告之犯嫌，無非以：(一)、被告戊○○
    、己○○、乙○○三人分別擔任永佶公司之負責人及股東，
    被告己○○及乙○○更為鼎昌公司之股東，對自訴人甲○○
    係擔任永佶公司之會計職務，及自八十六年間起，兼職為鼎
    昌公司記帳事務，並未參與鼎昌公司有關公司之登記事務，
    亦從未製作鼎昌公司之股東會會議紀錄等情，應知之甚詳，
    竟虛構自訴人辦理鼎昌公司登記事務及製作鼎昌公司之股東
    會會議紀錄，其等主觀上顯有使自訴人受刑事處分之意圖。
    而被告丙○○、丁○○二人從未擔任鼎昌公司股東，對鼎昌
    公司有關公司登記事務係由何人辦理及鼎昌公司之股東會會
    議紀錄係由何人製作一點，應不知情，竟能誣指自訴人有辦
    理鼎昌公司登記事務及製作鼎昌公司股東會之會議紀錄，其
    等主觀上亦有使自訴人受刑事處分之意圖甚明；(二)、再被告
    己○○及乙○○上開合作金庫銀行南豐原分行501271號及36
    9011號之帳戶，分別於八十五年及八十一年間即已開立，並
    早有多筆款項進出之紀錄（見臺灣臺中地方法院檢察署九十
    一年度偵字第六六四０號卷(二)第十九頁及第三十二頁以下所
    附之合作金庫銀行南豐原分行九十二年六月二十五日、七月
    一日函），而當時鼎昌公司尚未成立，況自訴人由日本留學
    回國後，始到被告己○○經營之永佶公司上班，為被告己○○於前開臺灣臺中地方法院檢察署九十一年度偵字第六六四
    ０號偵查中自承不諱（參該案之檢察官不起訴處分書第十四
    頁以下），被告等人竟謊稱上開二帳戶係由自訴人使用，其
    等主觀上自有故入自訴人於罪之誣告犯意；(三)此外，復有被
    告等人提出之告訴狀及告訴補充理由狀各一份、臺灣臺中地
    方法院檢察署檢察官九十一年度偵字第六六四０號不起訴處
    分書等在卷足憑，為其主要之論據。
四、訊據被告戊○○、丙○○、丁○○、己○○及乙○○固坦承
    有提出前開告訴狀及告訴補充理由(三)狀，向臺灣臺中地方法
    院檢察署告訴自訴人甲○○涉嫌刑法第二百十四條之使公務
    員登載不實罪、刑法第二百十六條、第二百十條之行使偽造
    私文書罪（關於自訴人與張馨文、陳靜慧、吳則宣共同偽造
    己○○與乙○○之「股份轉讓證書」與「股票過戶聲請書」
    部分，詳見被告等人所提告訴狀及告訴補充理由(三)狀；又此
    部分雖為自訴人於自訴狀中所未明白敘及，惟依自訴意旨已
    聲請引用上開告訴狀及告訴理由(三)狀作為被告等人犯罪之積
    極證據，被告等人之告訴行為僅有一次，如認被告等人成立
    誣告罪，自應就被告等人誣告之事實全部加以審理等情觀之
    ，自應認自訴人自訴之犯罪事實，亦及於被告等人此部分之
    告訴行為）及刑法第三百三十六條第二項之業務侵占罪嫌之
    事實，惟均堅詞否認有何虛捏事實之誣告犯意，均辯稱：被
    告當中，戊○○、丙○○、丁○○及己○○均曾於八十四年
    間，分別出資投資案外人吳敏照（為自訴人甲○○之父，被
    告戊○○、丙○○、丁○○、己○○之兄、被告乙○○之伯
    ）邀約之「永照店鋪」興建案，至乙○○則未曾出資，詎料
    鼎昌公司於八十六年二月三日成立時（以吳敏照之妻張馨文
    任公司負責人），並未將戊○○、丙○○及丁○○列為股東
    ，另己○○雖經列為股東，然所列出資額五百五十萬元與其
    實際之出資額六百五十六萬元不符，另乙○○並未出資，反
    經列為股東。然被告等因對吳敏照及張馨文素來尊敬、信賴
    有加，加之各人平日又各有事業及工作，對於鼎昌公司之登
    記及經營情形，從未加以過問，因之始終不知鼎昌公司之登
    記內容與實際情形不符情事。直至九十年四月間，見報載鼎
    昌公司解散清算，甚感驚訝，經向張馨文詢問，張馨文亦置
    之不理，迨至九十年六月十日，被告等人在鼎昌公司內，發
    現張馨文等人遺留該處之公司內部帳冊（計五大冊），及被
    告己○○、乙○○所開立而借予吳敏照、張馨文使用之系爭
    合作金庫銀行南豐原分行501271號與369011號帳戶存摺，經
    加核對及查詢鼎昌公司之登記資料，始知張馨文等人涉犯使
    公務員登載不實、行使偽造私文書及業務侵占等罪情事。而
    其等告訴自訴人與張馨文等人共犯上開犯罪之事實部分，雖
    經檢察官於偵查後，以九十一年度偵字第六六四０號為不起
    訴處分確定，惟其等於提出告訴之初，之所以認自訴人與張
    馨文等人（張馨文因行使偽造私文書罪，經臺灣高等法院臺
    中分院以九十四年度上訴字第六一０號判處罪刑確定）共同
    涉犯上開罪嫌，純係因該鼎昌公司內部之五大帳冊，均為自
    訴人所記載，被告己○○與乙○○借予吳敏照、張馨文使用
    之合作金庫銀行南豐原分行帳戶存摺，其上亦有多處自訴人
    之筆跡，則自訴人顯為對於鼎昌公司之資金流向相當瞭解之
    人，然被告等人（除乙○○外）曾出資參與「永照店鋪」之
    興建案既係屬實，鼎昌公司於設立之初，未邀集被告等人參
    與股東會、選舉董監事，亦未將被告戊○○、丙○○、丁○○及己○○之出資如實申請登載於鼎昌公司之登記資料上，
    反製作內容不實之鼎昌公司發起人會議紀錄及董事會議紀錄
    ，並申請為鼎昌公司之設立登記，其後再於八十八年一月間
    ，製作虛偽之「股份轉讓證書」與「股票過戶聲請書」及內
    容不實之鼎昌公司股東臨時會議事錄，以示被告己○○、乙○○同意將其原登記之出資額全部移轉，依自訴人為張馨文
    與吳敏照之女兒，復對於鼎昌公司之資金流向知之甚詳，而
    上開股東或董事會議紀錄雖均記載「記錄：吳蕙名」，然吳
    蕙名其時人在臺北工作，該等會議紀錄當非吳蕙名所製作，
    至張馨文為公司負責人，應無親自製作該等會議紀錄之可能
    ，被告等人乃合理推論該等會議紀錄應為自訴人所製作，而
    提起告訴，認自訴人與張馨文等人共同涉犯使公務員登載不
    實罪、行使偽造私文書罪及業務侵占罪嫌，並無任何虛捏事
    實之故意與行為等語。
五、經查，被告戊○○、丙○○、丁○○及己○○迭稱其等曾於
    八十四年間，分別出資五百二十三萬元、三百八十四萬元、
    三十六萬元、六百五十六萬元，投資吳敏照邀約之「永照店
    鋪」興建案（吳敏照出資一千四百八十萬元），嗣後「鼎昌
    公司」成立，自應將其等列為公司股東，並按其等之出資額
    如實申請登記等語（見其等與被告乙○○聯名提出之告訴狀
    ），而此為其等對於包含自訴人甲○○在內之張馨文等人提
    出告訴之最主要原因，自應究明被告等人前開所述，有無任
    何事實上之基礎，或純係出於虛捏。而查：
  (一)自訴人甲○○於前案中（臺灣臺中地方法院檢察署九十年度
    發查字第二七四二號、偵字第六六四０號案件），坦承除告
    證七號之資料外，餘卷附之告證六號以下轉帳傳票，均為其
    所記載（見發查卷第五十三頁以下、第五十九頁以下、、偵
    查卷(一)第六十一頁以下、第九十六頁以下、偵查卷(二)第一０
    五頁以下檢察官訊問筆錄），並明確供稱：「（在鼎昌公司
    擔任何職？）會計、出納」（見發查卷第五十三頁檢察官訊
    問筆錄）、「當時我是記帳的會計，廠商會拿發票來請款，
    我製作傳票後，要給負責人張馨文看過，支票是我在開」等
    語（見偵查卷(二)第六十一頁至第六十二頁檢察官訊問筆錄）
    ，且就屬於鼎昌公司八十六年二月三日成立前之轉帳傳票，
    即發查卷附之證六及證八至證十一號之傳票，其亦明確供稱
    ：「這五份憑證是我父親吳敏照叫我寫的，‧‧‧當時他叫
    我記這些帳，他嘴巴講，我就記下來」等語（見偵查卷(二)第
    九十七頁檢察官訊問筆錄）；再觀諸該些帳冊之封面上，分
    別載有「鼎昌」及「84.8.6- 86.4.30」或「86.9.1-86.12.
    31」等表示公司名稱與期間之字樣，各帳冊間之轉帳傳票總
    號上，又顯然具有連續性（按：卷附資料僅為摘取之節本）
    ，而非依鼎昌公司成立之時間前後加以切割，實足信被告等
    人所稱：該些帳冊資料為鼎昌公司內部之帳冊資料等語，確
    係屬實。
  (二)再依該編為總號一號之八十四年八月六日轉帳傳票（即告證
    六）記載：代號為 「111」、「222」、「333」、「香」及
    「梅」者，分別有出資一千四百八十萬元、五百二十三萬元
    、六百三十七萬元、三百三十萬元及三十萬元，合為股本（
    按：鼎昌公司其時尚未成立）三千萬元之事實，其中 「111
    」、「222」、「333」、「香」及「梅」之出資額，分別與
    被告等人指稱吳敏照、戊○○、己○○、丙○○及丁○○於
    八十四年間投資「永照店鋪」興建案之出資額相同或相近，
    亦與吳敏照、戊○○及己○○三兄弟之排序相同。雖張馨文
    否認鼎昌公司成立前，有任何之投資開發案（見發查卷第四
    十四頁檢察官訊問筆錄），自訴人甲○○亦稱：「（這些傳
    票上面寫 111、222、333、香、梅分別代表何意？）我不知
    道」云云（見偵查卷(一)第一０六頁至第一０七頁檢察官訊問
    筆錄），吳敏照則因行蹤不明，自始無法傳喚到庭。然該告
    證六號之轉帳傳票，明顯係依告證七號之出資明細資料所記
    載，而自訴人雖否認該告證七號之出資明細資料出於其父親
    吳敏照之字跡（見偵查卷(一)第一０七頁至第一０八頁檢察官
    訊問筆錄），然從：1.自訴人前開已自承：該等鼎昌公司成
    立前之轉帳傳票均係依吳敏照之指示而為記載；2.該告證七
    號上之「吳敏照」字跡，顯然與張馨文及自訴人於前案均認
    屬真正之八十六年三月二十日鼎昌公司與吳敏照間之「合建
    權利讓渡契約書」（見發查卷第一四九頁）及七十三年七月
    二十八日吳敏照與洪張素娥等人「契約書」（見發查卷第一
    六０頁）上之「吳敏照」簽名字跡相符（按：上開契約書為
    自訴人於該案中委任律師所提出，另參偵查卷(二)第七十五頁
    張馨文於檢察官訊問中之供述，及偵查卷(一)第一三０頁以下
    洪張素娥等人之證述）等情，實足認該告證七號之出資明細
    資料，係吳敏照親筆所書。
  (三)雖自訴人甲○○另稱：「當時大家說好要出資，所以寫傳票
    ，但後來未付諸實行」云云（見發查卷第五十三頁檢察官訊
    問筆錄），然查：1.被告戊○○、丙○○、丁○○及吳敏照
    等人若無實際出資之事實，吳敏照自無指示自訴人據以製作
    轉帳傳票之必要，且如被告戊○○、丙○○、丁○○及己○○於其後並未實際出資，此時吳敏照或自訴人自可將該已製
    作完成之轉帳傳票加以塗銷或廢棄，而無繼續保留並將之列
    為（鼎昌公司設立前後）總號一號之轉帳傳票之必要；2.另
    從該張轉帳傳票與其後之轉帳傳票間，實際上具有連續性，
    且如該三千萬元股本之合資「實際上並未付諸實行」，其後
    各轉帳傳票所示迄鼎昌公司成立前之各項開支，又應自何處
    之資金加以支應？由此足見自訴人上開所述不實，是該告證
    六號轉帳傳票及告證七號出資明細資料所示被告戊○○、丙○○、丁○○及己○○之出資，應屬實在。
  (四)再被告乙○○、丙○○、丁○○及己○○之前開出資，與其
    後成立之鼎昌公司資金間，是否具有直接之關聯性？經查：
    1.該告證六之轉帳傳票，編號為總號一號，與其後之鼎昌公
      司成立前後轉帳傳票，無論依帳冊封面之記載、轉帳傳票
      編號之次序，均應認為具有連續性之關係，業如前述。
    2.在最接近鼎昌公司八十六年二月三日成立時之八十六年三
      月三十一日編號總號三十之轉帳傳票上（見發查卷附之告
      證十四號），再度出現有關「貸方科目」為「股本」之記
      載，依其上之記載，來自「永」、「111」、「惠」、「
      梅」、「333 」之股本，分別為二百六十一萬五千元、一
      百五十九萬五千元、五十四萬元、六萬元、十九萬元，合
      為股本五百萬元。而：
      (1)此次增資之五百萬元股本，加計前於八十四年八月六日
        取得之股本三千萬元，適為三千五百萬元，即與鼎昌公
        司設立時之登記（與實收）資本額數額相同（見發查卷
        第七十九頁鼎昌公司登記資料）。
      (2)依前有關於告證六號轉帳傳票之說明，該「111」、「
        梅」及「 333」當指吳敏照、丁○○及己○○而言，若
        然，則丁○○、己○○分別加上其等於告證六號轉帳傳
        票上所示之出資三十萬元及六百三十七萬元，合計之出
        資分別為三十六萬元及六百五十六萬元，竟與其等於提
        出告訴伊始即指稱前後陸續投資「永照店舖」之金額相
        符。
      (3)至該「惠」者，與所有被告或鼎昌公司之登記發起股東
        姓名間，並無任何直接之關聯性，然其所指為何人？遍
        尋全卷，竟可發現該五十四萬元之出資，加計丙○○前
        於八十四年八月六日前之出資三百三十萬元，竟與丙○○於告訴狀中自始主張之三百八十四萬元出資相同。且
        觀諸告證六號及告證十四號各姓名代稱之後，分別有經
        人以數字標記之痕跡，經加以比對，該標記為「3102」
        之「惠」者，若非指戊○○，即指丙○○，然戊○○主
        張之全部出資五百二十三萬元（見告訴狀），既於八十
        四年八月六日時，即經吳敏照指示自訴人甲○○登載於
        轉帳傳票上，其後之該五十四萬元出資，自係丙○○而
        非戊○○之出資。至此，被告戊○○、丙○○、丁○○
        及己○○等人於前案告訴狀中所主張之出資金額，乃一
        一於告證六號及告證十四號之鼎昌公司成立前後轉帳傳
        票之記載與告證七號之出資明細資料中，獲得印證。
      (4)而該告證十四號轉帳傳票上之吳敏照（即「111」）出
        資一百五十九萬五千元，固可視為吳敏照為湊足五百萬
        元整數之股本所為之出資額，是最後之疑問即為：該代
        號為「永」之二百六十一萬五千元資金，係從何而來？
        按吳敏照與被告戊○○、丙○○、丁○○、丁○○於八
        十四年八月六日以前合資三千萬元以後，迄八十六年三
        月三十一日間，固有陸續支應如整地、測量之行為，惟
        其數額無多，即或加計張馨文於八十六年三月二十日代
        表鼎昌公司與吳敏照簽立之「合建權利讓渡契約書」中
        應先給付予吳敏照之第一期讓渡金五十萬元，其開銷亦
        無多。以該近三千萬元之資金，至少應有留存於金融機
        構活期儲蓄存款帳戶達一年半以上之時間，依當時之利
        率計算，如謂該筆合資三千萬元之資金，於扣除開銷、
        加計利息後，尚有二百六十一萬五千元孳息之增加，復
        經滾為鼎昌公司成立時股本之一部，實為合理之推測。
    3.再從鼎昌公司成立前之轉帳傳票上，多處均記載有關「永
      照」整地、土地界線測量、樣品屋房租等開銷事宜（所附
      估價單上，亦有「店鋪位置」測量之字樣），均顯見該八
      十四年八月六日合資之三千萬元資金，確係如被告等人於
      提出告訴時所稱：用以從事有關「永照店鋪」之開發案。
      另張馨文已於前案中明確陳稱：「（鼎昌公司從八十六年
      設立起，共推出幾個建案？）真正推出的是永照店鋪，其
      他的因為土地、建地等有問題，都沒有再推出了」等語（
      見偵查卷(二)第七十六頁檢察官訊問筆錄），顯然鼎昌公司
      成立時之資金，最主要者，即在用以投資「永照店鋪」之
      興建案，且其來源，即係吳敏照與被告戊○○、丙○○、
      丁○○、己○○前後合計共三千五百萬元之出資。而張馨
      文既自始否認被告戊○○及丙○○、丁○○具有鼎昌公司
      股東之身分，並認被告己○○及實際上並未出資之被告乙○○股權業已轉讓，則其自無分配盈餘、返還出資或於召
      開會議時，通知被告等人之可能，則被告等人於九十年七
      月二日，主張前開告訴事實（並於九十二年四月八日提出
      告訴補充理由(三)狀），聯名向臺灣臺中地方法院檢察署對
      於張馨文提出告訴，原非全然無據。
六、再自訴人甲○○於前案中，雖經檢察官於偵查終結後，予以
    不起訴處分確定（詳見檢察官之不起訴處分書），惟被告戊○○、丙○○、丁○○及己○○既確有出資而於其後血本無
    歸之事實，自訴人身為吳敏照、張馨文之親生女，復兼職擔
    任鼎昌公司之會計與出納，前開查得之鼎昌公司成立前後轉
    帳傳票（除告證七應為吳敏照之字跡外）復均為其所記載，
    另發現之被告己○○與乙○○合作金庫銀行南豐原分行5012
    71號與369011號帳戶存摺上（附於偵查卷(一)第二十七頁以下
    ），亦有多處其自承為其記載之筆跡（詳見前案卷內關於自
    訴人部分之檢察官訊問筆錄），則其顯然為對於鼎昌公司成
    立前後之資金來源與流向知之甚詳之人。被告等人認其與張
    馨文就前案告訴意旨所指之犯罪間，具有犯意之聯絡與行為
    之分擔，原非全然無憑。至被告等人另依排除法，認吳蕙名
    並非實際製作會議紀錄之人，應係自訴人為製作人等，依自
    訴人參與鼎昌公司事務之程度觀之，亦係出於合理之懷疑與
    推論，不能認為有虛捏事實之誣告故意與行為。
七、綜上所述，自訴人甲○○於前案中，雖經檢察官為不起訴處
    分確定，然依該案之客觀事證顯示：自訴人確實涉有犯罪嫌
    疑，被告戊○○、丙○○、丁○○、己○○、乙○○等人原
    告訴自訴人之犯罪事實，經查並無任何虛捏之誣告故意與行
    為存在，自不能以自訴人業經不起訴處分確定，反認被告等
    人應成立誣告罪之犯行。此外，復查無任何積極證據，足認
    被告等人確有自訴意旨所指之誣告犯行，既不能證明被告等
    人犯罪，即應諭知其等均無罪之判決。
據上論斷，應依刑事訴訟法第三百四十三條、第三百零一條第一
項，判決如主文。
中　　華　　民　　國　九十四　年　  九　　月　　六　　日
                臺灣臺中地方法院刑事第六庭
                    審判長法  官  簡 源 希
                          法  官  林 念 祖
                          法  官  鄧 敏 雄
上正本證明與原本無異
如不服本判決，應於送達後十日內向本院提出上訴狀（須附繕本
），上訴於臺灣高等法院臺中分院。
                          書記官  黃 士 益
中　　華　　民　　國　　94　　年　　9　 　月　　6　 　日
